【裁判字號】    99,訴,178
【裁判日期】    990520
【裁判案由】    清償借款
【裁判全文】
臺灣臺中地方法院民事判決  99年度訴字第178號
原      告    丙○○
              戊○○
              丁○○
共      同
訴訟代理人    陳文慧律師
被      告    己○○
兼訴訟代理人  乙○○
上列當事人間請求清償借款事件，經本院於民國99年5月5日言詞
辯論終結，判決如下：
    主      文
被告乙○○應給付原告新臺幣壹佰伍拾玖萬壹仟伍佰元，及其中
新臺幣壹佰拾玖萬壹仟伍佰元自民國九十九年一月一日起至清
償日止，按年息百分之五計算之利息。
原告其餘之訴駁回。
訴訟費用由被告乙○○負擔十分之九，餘由原告負擔。
本判決第一項於原告以新臺幣伍拾萬壹仟元為被告乙○○預供
擔保後，得假執行。
原告其餘假行之聲請駁回。
    事實及理由
甲、程序方面：
    按訴狀送達後，原告不得將原訴變更或追加。但請求之基礎
    事實同一、擴張或減縮應受判決事項之聲明者，不在此限。
    民事訴訟法第255條第1項第2款、第3款分別定有明文。本件
    原告原以「消費借貸」及「連帶保證」之法律關係提起本訴
    ，嗣於民國（下同）99年3月12日以民事準備書（一）狀及
    同年3月24日言詞辯論期日追加票據法第126條、第144條準
    用第29條、第121條、第124條準用第29條及第22條第4項之
    規定為請求權基礎，可認係基於同一基礎事實為訴之追加，
    且被告未表示反對，依前開說明，應予准許。
乙、實體方面：
壹、兩造主張：
一、原告主張：
  (一)訴外人陳耀輝於98年12月2日死亡，原告丙○○為其配偶，
    原告戊○○、丁○○為其子，依法為共同繼承人，按民法第
    1147條，第1148條之規定，繼承被繼承人陳耀輝一切財產上
    之權利，合先敘明。
  (二)被告乙○○與己○○係男女朋友關係，被告乙○○曾向原告
    之被繼承人陳耀輝借款多年，被告己○○為擔保系爭借款債
    權，曾簽發如附表編號1、2所示之支票2紙，交由陳耀輝收
    執。另於94年9月5日由被告己○○提供其所有之坐落台中市
    ○區○○○段32-79號、32-80號、32-81號（按：於他項權
    利證明書上未載「32-81地號」，原告此部分記載應屬有誤
    ）之土地，及同區建號1759號、門牌號碼為台中市○○街
    178-4號房屋（以下簡稱系爭房地），以被告二人為債務人
    ，共同為被繼承人設定本金最高限額抵押權60萬元。再由被
    告乙○○簽發如附表編號4所示之本票1紙，及由被告二人共
    同簽發如附表編號3所示之本票1紙，作為被繼承人全部債權
    之擔保。不料，上開支票已遭列為拒絕往來戶，本票部分雖
    曾向法院提出聲請裁定，但因未繳費用，已遭駁回或逕為撤
    回聲請，未完成聲請裁定程序。
  (三)本件被告乙○○與被繼承人陳耀輝嗣於96年2月20日在訴外
    人甲○○之見證下，簽立和解書，內載略為:被告乙○○積
    欠陳耀輝150萬元整，應於本和解成立時償還3萬元，96年3
    月5日償還3萬元，並自同年4月5日償還2萬元，由同年5月至
    12月每月5日償還1萬元，97年1月至12月每月5日各償還2萬5
    千元，98年1月至12月每月5日至少償還3萬元，餘68萬元應
    在98年12月底前全部付清。如有未按前述期限償還者，陳耀
    輝得依法請求利息及違約金20萬元（以下簡稱系爭和解書）
    。惟被告乙○○僅於和解成立時，先償還3萬元，嗣後又清
    償30,500元，合計60,500元後，即未依約給付。按民法第
    229條規定，給付有確定期限者，債務人自期限屆滿時起，
    負遲延責任。今依上揭約定，被告乙○○首次應於96年3月5
    日清償，卻未獲清償，原告等自得於翌日即96年3月6日起計
    算利息之請求，並依民法第478條之規定對被告乙○○請求
    返還系爭債權及違約金，即1,639,500元（計算式：1,500,0
    00＋200,000 -60,500＝1,639,500）。另因被告己○○約定
    同意擔保上開全部債權，並有自己簽發支票、共同簽發本票
    及提供抵押物物上擔保等等之行為，其中支票部分爰依票據
    法第126條及第144條準用第29條規定；本票部分依同法第12
    1條、第124條準用第29條規定，請求其負發票人責任，另雖
    本件票據業已罹於時效，惟原告等亦得依票據法第22條第4
    項請求返還該利益。至於抵押債權部分，其應與被告乙○○
    負擔連帶擔保責任。並聲明：被告應連帶給付原告1,639,50
    0元及自99年1月1日（原告於99年5月5日當庭縮減利息請求
    之起算日）起至清償日止，按年利率百分之5計算之利息；
    原告願供擔保，請准予宣告假執行。
二、原告對於被告抗辯之陳述：
  (一)否認被告乙○○所言系爭和解書與實際債務額不符，且相差
    甚多云云。本件被告乙○○已與原告之被繼承人陳耀輝於96
    年2月12日簽立和解書，故本件應以和解書之內容為主。而
    依據匯款記錄，被告所匯之款項應只有6萬多元。
  (二)關於被告己○○部分，除因其屢次與被告乙○○共同出面向
    原告之被繼承人借貸並互為保證將全部負責清償外，被告己○○並提供其支票供被告乙○○簽發使用，作為系爭借款之
    清償，是本件請求被告乙○○與己○○連帶清償系爭借款。
三、被告乙○○、己○○均抗辯略以：
    被告乙○○於93年1、2月間，曾向訴外人甲○○商借5萬元
    ，雖言明1個月償還，惟屆時無力償還，因甲○○稱該款項
    是向友人急調，請速歸還，故被告再請甲○○幫忙，後甲○○稱另一友人有錢，但須有支票擔保，利息10天一期。被告
    因情急即答應甲○○，並向另一被告己○○商借面額10萬元
    、10天到期之支票一紙，交付甲○○。嗣後扣除歸還之上開
    欠款5萬元後，僅實際拿到4萬元，方知利息高達1萬元。10
    天後上開支票又到期，被告乙○○又向被告己○○借票，再
    向甲○○貼現10萬元，拿9萬元再加1萬元軋票。如此反覆循
    還，至93年7月間，必須開2張各10萬元支票，才可避免前開
    之支票跳票。直至同年8月23日20萬元支票又到期，因已無
    錢可支付利息，致支票跳票。爾後，甲○○每隔10天便向被
    告索討2萬元之利息。剛開始被告按時給付2萬元，後來變成
    幾千元不等，甚至沒錢給。被告曾詢問甲○○，是否可不算
    利息分期償還，其表示需問其友人意見，約2、3個月後甲○○又開始要錢，甚至至被告服務處所(分局警備隊)。被告礙
    於情面，只好答應甲○○，再簽發一紙面額40萬元之本票，
    又答應領年終獎金時先償還10萬元，惟因當年考績丙等，無
    任何獎金，嗣於銀行貸款68萬元撥款時，再償還甲○○10
    萬元。於94年5、6月間，甲○○又到被告辦公室要錢，被告
    己○○乃提供一法拍屋擔保，因甲○○表示該屋並無價值，
    乃要求被告並簽發本票擔保，且必須同屋主即被告己○○至
    代書處設定，當時甲○○除要求被告二人共同簽發60萬元之
    本票外，又要求被告乙○○再簽發一紙70萬元之本票(此時
    被告第一次與陳耀輝見面），之後甲○○及陳耀輝又稱必須
    至律師處載明如何償還。當時被告曾告知陳耀輝實際借款金
    額才10萬元，陳耀輝非常憤怒，並稱兩年以來，未曾償還半
    毛錢，如今卻20萬元變成10萬元。事後才知先前交付予甲○○之數十萬元，並未實際交付予陳耀輝。嗣雙方達成共識後
    ，約定每個月償還5千元，20萬元還清後會將和解書及本票
    等歸還（被告係因迫於無奈才會簽立借款金額為150萬元之
    和解書，實際借款金額僅跳票之支票票款20萬元）。被告嗣
    依約匯錢，若無法匯款時，必先知會陳耀輝，期間共匯款83
    ,500元（按：依被告所提出之匯款單款項僅有78,500元），
    及現金給付之60,500元，合計144,000元，且系爭票據均已
    罹於時效而消滅，被告自得拒絕給付等語。並聲明：原告之
    訴駁回。
貳、本院經兩造同意爭點整理如下，其中不爭執事項並採為判決
    之基礎：
一、不爭執事項：
  (一)被告乙○○曾向原告之被繼承人陳耀輝借款，並由乙○○或
    己○○簽發如附表所示之支票及本票。
  (二)被告乙○○曾於96年2月12日與陳耀輝成立和解書。
  (三)被告己○○曾提供其所有系爭房地設定最高限額抵押權60
    萬元予原告被繼承人陳耀輝。
  (四)本件票據已經罹於時效消滅，並經被告提出時效抗辯。
二、爭執事項：
    原告請求被告兩人連帶返還如聲明所示之款項，是否有理?
參、法院之判斷：
一、原告主張：訴外人陳耀輝於98年12月2日死亡，原告丙○○
    為其配偶，原告戊○○、丁○○為其子，依法為共同繼承人
    ，被告乙○○曾向被繼承人陳耀輝借款多年，被告己○○為
    擔保系爭借款債權，曾簽發如附表編號1、2所示之支票2紙
    ，交由被繼承人陳耀輝收執，另於94年9月5日由被告己○○
    提供其所有系爭房地，以被告二人為債務人，共同為被繼承
    人設定本金最高限額抵押權60萬元，再由被告乙○○簽發如
    附表編號4所示之本票1紙，及由被告二人共同簽發如附表編
    號3所示之本票1紙，作為被繼承人全部債權之擔保，不料，
    上開支票已遭列為拒絕往來戶，本票部分雖曾向法院提出聲
    請裁定，但因未繳費用，已遭駁回或逕為撤回聲請，未完成
    聲請裁定程序，本件被告乙○○與被繼承人陳耀輝，嗣於96
    年2月20日在訴外人甲○○之見證下，簽立系爭和解書等情
    ，業據其提出戶籍謄本及除戶戶籍謄本、繼承系統表、他項
    權利證明書及抵押權設定契約書影本、身份證影本、和解書
    影本、本票及支票暨退票理由單影本等為證，復為被告所不
    爭，自堪信為真實。
二、雖被告抗辯：系爭和解書內所載債務金額與實際借貸之債務
    金額不符，且相差甚多，被告乙○○係遭脅迫而簽立云云。
    此為原告所否認，然查，按私文書應由舉證人證其真正，但
    他造於其真正無爭執者，不在此限，民事訴訟法第357條定
    有明文，本件被告既不爭執上開和解書之真正，自應認該系
    爭和解書為真正。又被告既抗辯：被告乙○○係遭脅迫而簽
    立系爭和解書云云，被告自應就其遭脅迫乙節之有利於己之
    事項負舉證責任，惟被告並未舉證以實其說，自難採信。從
    而，系爭和解書應認係真實。
三、復查，依系爭和解書，借款總額為150萬元，且借款人係被
    告乙○○，並不及於被告己○○等情，有該系爭和解書在卷
    可按，雖被告己○○曾為系爭債務簽發如附表所示1、2之支
    票2紙，並與被告乙○○共同簽發如附表所示編號3之本票1
    紙，被告乙○○亦曾簽發如附表所示編號4之本票1紙，然上
    開系爭支票及本票均已罹於1年、3年之時效而消滅等情，此
    為兩造所不爭，被告抗辯拒絕付款乙節，自屬有據。雖原告
    另主張：本件系爭票據皆已罹時效，原告得依票據法第22條
    第4項之規定，請求被告己○○償還所得之利益云云，惟被
    告己○○辯稱：伊係借票予被告乙○○向他人借貸，並否認
    實際有獲得利益等語，經查，按票據法第22條第4項所定之
    利得償還請求權係票據法上之一種特別請求權，償還請求權
    人須為票據上權利消滅時之正當權利人，其票據上之權利，
    雖因時效消滅致未能受償，惟若能證明發票人因此受有利益
    ，即得於發票人所受利益之限度內請求返還。（最高法院90
    年度台上字第846號裁判要旨參看），故原告行使上開利得
    償還請求權，自須證明發票人（被告己○○）實際因此受有
    利益，惟原告對此一有利於己之事項並未舉證證明，即難認
    被告己○○實際受有利益，是原告尚難依據該規定請求被告
    己○○償還系爭票據款項。又被告己○○雖另提供系爭房地
    設定系爭抵押權之行為，於本案僅能判斷係該系爭抵押權是
    否基於擔保系爭債權所為，另參酌卷附之抵押權設定資料，
    被告二人間僅為共同債務人，並非成立連帶債務，仍須視當
    事人間實際債務成立之內容而定，本件被告己○○既僅簽發
    前揭系爭票據，並未於系爭和解書內同列為借款之債務人，
    已見前述，則被告己○○雖於其所有系爭房地設定系爭抵押
    權，擔保系爭債務，然僅係本件系爭債務是否為該抵押權效
    力所及，於債務未清償時權利人得否行使抵押權，聲請拍賣
    該抵押物而已，被告被告己○○不因系爭抵押權之設定而當
    然對系爭債務負連帶清償之責，是原告主張：被告己○○應
    負連帶清償系爭債務責任云云，委無可採。
四、又查，系爭債務依系爭和解書內載略為:被告乙○○積欠陳
    耀輝150萬元整，應於本和解成立時（即96年2月12日）償還
    3萬元，96年3月5日償還3萬元，並自同年4月5日償還2萬元
    ，由同年5月至12月每月5日償還1萬元，97年1月至12月每月
    5日各償還2萬5千元，98年1月至12月每月5日至少償還3萬元
    ，餘68萬元應在98年12月底前全部付清。如有未按前述期限
    償還者，陳耀輝得依法請求利息及違約金20萬元等情，原告
    自認被告乙○○於系爭和解書成立時即96年2月12日先償還3
    萬元（見本件起訴狀第4頁第4行所載），此部分堪認真實，
    被告毋庸舉證外，另依被告乙○○所提出之匯款單，其中於
    96年6月6日、7月2日、9月21日、10月11日、10月29日、12
    月24日、97年2月5日、3月4日、3月24日、4月24日各匯款50
    00元；於97年10月28日匯款3500元；於97年12月2日匯款400
    0元；於97年12月24日匯款5000元；於98年1月22日匯款6000
    元；於98年8月10日、9月8日各匯款5000元，合計78500元。
    至於被告抗辯98年11月底另有清償5000元，惟未提出證據，
    且為原告所否認，被告此部分之抗辯難認可採。故本件被告
    業已清償之金額為108500元（亦即和解成立時給付之3000元
    ，加上匯款總額78500元之總和）。
五、綜前所述，被告乙○○應返還原告等1,591,500元（1,500,0
    00-108,500＋200,000＝1,591,500）及其中1,391,500元自
    最後一期98年12月31日屆至之翌日即99年1月1日起至清償日
    止，按年息百分之5計算之利息。原告依民法第478條之規定
    ，對被告乙○○請求返還此部分之金額及利息，於法有據，
    應予准許，逾此範圍之部分，於法無據，應予駁回。
六、原告陳明願供擔保，聲請宣告假執行，本件原告勝訴部分，
    本院經審酌尚無不合，爰酌定相當擔保金額准許之。至原告
    敗訴部分，其假執行之聲請，已失所附麗，併予駁回。
七、本件判決之基礎已臻明確，兩造其餘之攻擊防禦方法及舉證
    ，核與判決無影響，毋庸一一論列，併此敘明。
八、據上論結：本件原告之訴，為一部有理由，一部無理由，並
    依民事訴訟法第79條、第85條第1項、第390條第2項，判決
    如主文。
中    華    民    國    99    年    5     月    20    日
                  民事第四庭    法  官  張國華
正本係照原本作成。
如對本判決上訴，須於判決送達後20日內向本院提出上訴狀。
中    華    民    國    99    年    5     月    20    日
                                書記官  王麗麗
附表：
編號 種類 發票人 票號      付款人   金額：新台幣 發票日
１   支票 己○○ KB0000000 合作金庫 10萬元       94.8.23
                           太原分行
２   支票 己○○ KB0000000 同上     同上         同上
３   本票 己○○ WG0000000 同左     60萬元       94.9.5
          乙○○                               （到期日：
                                                 94.12.
                                                 30）
４   本票 乙○○ WG0000000 同左     70萬元       94.9.5
                                               （到期日：
                                                 94.12.
                                                 30）

司法院資訊處製作；財團法人民間司法改革基金會備份。
